【裁判字號】    92,上訴,2159
【裁判日期】    921009
【裁判案由】    殺人未遂等
【裁判全文】
臺灣高等法院刑事判決                          九十二年度上訴字第二一五九號
    上  訴  人
    即自 訴 人  丙○○
    上  訴  人
    即  被  告  乙○○
右上訴人因殺人未遂等案件，不服臺灣士林地方法院八十八年度自字第一五七號，中
華民國九十二年五月二十一日第一審判決（臺灣士林地方法院檢察署台灣士林地方法
院檢察署檢察官併案審理案號：八十八年偵字第六八八六號、八十九年偵字一００九
六號），提起上訴，本院判決如左：
    主  文
上訴駁回。
    事  實
一、乙○○前因違反國家總動員法案件及詐欺案件均判刑確定，嗣由本院於民國（下
    同）八十三年間定應執行刑有期徒刑一年七月，於八十四年二月十日送監執行，
    又因妨害自由案件，經原審法院判處有期徒刑六月確定並接續執行，嗣於八十六
    年三月七日假釋期滿以執行完畢論。
二、詎乙○○仍不悔改，復於八十七年九月七日下午五時許，適周伯皓、丙○○、翁
    家宏（即翁國超）、周世龍等四人依約前往乙○○在台北市大同區○○○路一七
    七巷二六號住處，索討一百五十萬元債款，乙○○先將周伯皓邀上二樓談判，隨
    後令其一樓不詳姓名年籍之成年人十餘名，基於共同傷害之犯意聯絡，持棍棒毆
    打丙○○與翁家宏，嗣後乙○○且持一把未開封之武士刀，從二樓下到一樓，砍
    殺丙○○頭部兩刀、翁家宏後腦一刀，致丙○○受有頭部外傷右顱頂割傷兩處1.
    5x8.5公分、1x7.5公分血腫、臉部左臉頰左顳頰打撲挫傷紅腫、左臂左前臂挫傷
    紅腫12.5x7.5公分、11.5x6.5公分、左腿膝挫傷紅腫、左腿膝骨折、右下腿挫傷
    紅腫瘀血、右臂挫傷紅腫、左耳下頸部挫傷紅腫1.5x11.5公分、左右肩胛打撲挫
    傷紅腫、背部打撲挫傷紅腫瘀血等傷害；翁家宏受有頭部外傷左耳後顱枕割裂傷
    1x3.5公分、臉部左右臉頰打撲挫傷紅腫、左前臂左上臂挫傷紅腫瘀血34.5x7公
    分、左大腿下腿挫傷紅腫9.5x5.5公分、9.5x6公分、7x5公分、右前臂挫傷紅腫
    、左右肩胛打撲挫傷紅腫9.5x7公分、背部打撲挫傷紅腫等傷害。
二、案經丙○○、翁家宏提出自訴，及由台灣士林地方法院檢察署檢察官移送併案審
    理。
    理  由
一、訊據上訴人即被告乙○○矢口否認有何傷害犯行，辯稱：伊未找人打丙○○與翁
    家宏，伊也未拿武士刀砍丙○○之頭部云云。於本院辯稱；這個房子有五層樓，
    各有五個公司，樓下是臺灣獨立聯盟在那邊開會，我事實上在二樓辦公，我從頭
    到尾都沒有下去云云。經查：
(一)右揭犯罪事實，業據自訴人丙○○、翁家宏指訴綦詳（見原審卷一第四六至四七
    、一００頁，二卷第一六０頁、三卷第二一四頁），並與在場之自訴人周世龍、
    周伯皓陳述情節相符（見原審卷一第九七、一００頁）。又證人即被告乙○○之
    秘書甲○○（即劉秋貴）八十八年八月二十六日於原審到庭，亦證稱：「自訴人
    進來時，樓下就有二十人左右，周伯皓先生上來談判，除了乙○○、周伯皓、我
    ，還有嘉義市前市長王朝榮在場，四個人，乙○○說他錢已交給陳今珮，周伯皓
    說乙○○沒有誠意，乙○○就翻臉，乙○○打了電話下去之後也衝下去，我從監
    視器中看到自訴人被打，乙○○還叫自訴人下跪，拿刀砍他們，而且砍頭部，砍
    完後乙○○上來還問我那一刀砍得優美，還故意報警」等語（見原審卷一第九八
    至九九頁），另外在台灣台北地方法院檢察署八十七年偵字第二０一０七號偵案
    中，甲○○於八十七年十二月二十九日偵訊時，陳稱：「吳（指被告）稱錢已交
    陳今珮，周（指周伯皓）不信，後來由閉路電視看到樓下有打鬧，一樓倉庫本來
    即有棍棒，吳（指被告）即自右手邊椅背抽出未開封的武士刀衝下去」等語（見
    台北地方法院檢察署八十七年偵字第二０一０七號影卷第七０、七一頁），指證
    被告乙○○傷害犯行甚詳，是自訴人前開指訴，應係真實可信。此外並有驗傷證
    明書二紙（台北地方法院檢察署八十七年偵字第一八七六四號影卷第五十、五一
    頁），及丙○○受傷照片十三張（見原審第三卷第一０一頁）、國立台灣大學醫
    學院附設醫院八十八年八月二十七日（八八）校附醫秘字第一九三二六號函（該
    函記載丙○○右膝蓋下半部骨折，依照片所示，應係左膝蓋之誤）在卷可按（見
    原審第一卷第八六頁），堪認自訴人指訴被告乙○○傷害犯行屬實。
(二)至於自訴人雖認為被告乙○○具有殺人犯意，然查，當時被告屋內既有十餘人持
    棍棒毆打自訴人，其若有意殺害自訴人，並非不可能實現殺死目的，但事實上被
    告並未殺害自訴人，又自訴人丙○○既稱當天係被告乙○○報警，伊趁警員到達
    現場離開（台北地方法院檢察署八十七年偵字第一八七六四號影卷第十九頁），
    茍被告意在殺害自訴人等，豈又報警前來處理？應認被告僅有傷害犯意甚明。至
    於台灣台北地方法院檢察署檢察官於該署八十七年偵字第一八七六四號偵案中，
    命警持搜索票搜索台北市○○○路一七七巷二六號該址，雖曾搜到並扣押破裂木
    棍乙枝及武士刀五把，有搜索票、搜索扣押證明筆錄在卷可稽（見台北地方法院
    檢察署八十七年偵字第一八七六四號影卷第六九、七十頁），惟其中破裂之木棍
    據證人甲○○於警訊中陳稱：係被告做節目時敲打桌子敲斷等語（八十七年偵字
    第一八七六四號影卷第七二頁），又武士刀五把經送內政部警政署刑事警察局以
    O-TOLI DINE血跡檢測法鑑驗，並未發現可疑斑跡，有該局八十七年十一月十六
    日（八七）刑醫字第七九六一五號鑑驗書在卷可稽（八十七年偵字第一八七六四
    號影卷第八四頁），應認該次搜到之木棍與武士刀，尚與本案無關（至其是否涉
    有違反槍砲彈藥刀械管制條例之罪嫌，應由檢察官另案依法處理）。
(三)至於被告犯案時之精神狀態，查被告曾於八十八年三月十一日在台灣台北地方法
    院檢察署因八十七年偵字第二０一０七號案件偵訊中，供稱；「他們確實有拜託
    我在電視上宣傳，他們產權移轉不清楚，支票是給天承廣告公司的吳導演，其他
    一百萬元是陳今珮拿走，吳導演叫吳啟賢」、「當天周伯皓帶三個流氓，那天台
    獨聯盟有七十六位中常委開會，結果我只允許周伯皓到二樓，另三位流氓在一樓
    大吵大鬧，他們與我們中常委發生推擠，我下去看，我手中沒帶武士刀，警察來
    再開門，三人看到警察就跑掉」等語，有偵訊筆錄在卷可稽（八十七年偵字第二
    ０一０七號影卷第四八頁即原編一０五、一０六頁）。被告對於當日到場之人、
    周伯皓有到二樓、後來警察到場等情形，供述內容均與事實相符，應認被告在八
    十七年九月七日當天精神狀況尚屬正常，並無精神耗弱或心神喪失之情形。至於
    被告前因原審法院八十七年訴字第七四二號案件，經台北市陽明醫院於八十七年
    十二月十五日之精神鑑定，其雖認為被告在該案中已達精神耗弱之程度，然查該
    鑑定係針對八十七年六月十五日被告涉犯該案時之精神狀態所作之判斷，因八十
    七年六月十五日當天中午被告有施打藥物之情形，故該院認為被告當天下午三時
    犯案時已達譫妄之狀態，為精神耗弱，有該院八十七年十二月十九日八七陽醫精
    字第八五八四號函在卷可稽（原審卷三第二三九至二四六頁），惟其與本件案發
    之八十七年九月七日有相當之間隔，應認該鑑定報告之結果並不能用以推論被告
    於本案中之精神狀態。又依台北市陽明醫院於九十年八月十五日北市陽醫精字第
    九０六０五四一五００號之精神鑑定函，認為被告於該院門診期間之精神狀態，
    時有可能達於精神耗弱之程度（見原審卷三第五六頁），惟該函乃係針對被告對
    於語言理解及語言表達之能力所為，故尚亦不能用以推論被告於本案行為時之精
    神狀態。
(四)至於辯護人為被告辯護，指稱證人甲○○於受僱被告期間有四個月左右未支領薪
    水，因認證人乃對被告有所不滿，其證詞不具客觀性云云，然辯護人亦未提出其
    他得認證人甲○○因此有所不滿之相關證據資料以實其說，則其所指僅係辯護人
    之猜測，尚並不足採。
(五)綜上所述，應認被告所辯，顯係卸責之詞，並不可採，應認本件事證明確，被告
    犯行堪以認定，應依法論科。
二、核被告乙○○所為，係犯刑法第二百七十七條第一項之傷害罪。按提起自訴，除
    應陳明或於自訴狀記載犯罪事實及證據外，無庸陳明應適用之法條，亦即法院應
    就所訴之犯罪事實加以審究，而不受陳明應適用法條之拘束，故不需引用刑事訴
    訟法第三百條之規定變更自訴人所引應適用之法條，併此敘明。被告夥同十餘名
    不詳姓名年籍之成年人傷害自訴人，有犯意聯絡與行為分擔，為共同正犯。又同
    時傷害自訴人丙○○與翁家宏二人，係一行為觸犯相同之二罪名，為想像競合犯
    ，應從一重之傷害罪處斷。台灣士林地方法院檢察署檢察官就被告傷害犯行併案
    審理部分（八十八年偵字第六八八六號、八十九年偵字一００九六號），與本件
    係屬相同之犯罪事實，為事實上一罪，本院自應併予審理。又本件係自訴人於八
    十八年六月九日具狀就被告乙○○提出自訴，當時雖有檢察官就同一事實尚在偵
    查中，然依當時修正前之刑事訴訟法第三百二十三條規定，本案既已合法提起自
    訴，即應由法院予以審理，其訴訟條件於提起自訴之時已經成立，自不因刑事訴
    訟法第三百二十三條嗣於八十九年二月九日修正而受影響，附此敘明。又被告曾
    犯事實欄所載案件並經執行完畢，有本院被告全國前案紀錄表一份附卷足憑，其
    於五年以內再犯本件有期徒刑以上之罪，為累犯，依法應加重其刑。原審引用刑
    法二十八條、第二百七十七條第一項、第五十五條、第四十七條，罰金罰鍰提高
    標準條例第一條前段，審酌被告之品行、犯罪之動機、目的、手段、犯罪時所受
    之刺激、自訴人所受傷害程度及被告犯罪後之態度等一切情狀，論處被告乙○○
    共同傷害人之身體罪，以累犯量處有期徒刑玖月，經核其認事用法，均無不合，
    量刑亦屬妥適。被告上訴意旨，仍執前詞，否認犯罪，指摘原判決不當，為無理
    由，應予駁回；自訴人上訴泛稱不服，亦無理由，應併予駁回。
三、自訴意旨又以：八十七年九月七日當天乙○○亦命人毆打自訴人周世龍，致周世
    龍右手斷肢，另涉有傷害犯行云云（自訴人周世龍雖認被告有殺人犯意，然以其
    受傷情形，被告至多僅涉有傷害犯嫌）。然查，自訴人周世龍雖於原審到庭舉起
    手臂說明當時伊遭毆打後手臂變形之情形，然其並未於案發後即到醫院診療驗傷
    ，是其手臂於案發後四年餘原審審理時雖可看出有所異樣，但時間既已久遠，又
    無其他客觀證據可為佐證，實難認為其確係八十七年九月七日乙○○等人傷害所
    致，應認被告該部分犯嫌並不能獲得證明，其本應為無罪之諭知，然此部份若可
    成立，則與前揭被告傷害論罪科刑部分具有想像競合犯之裁判上一罪關係，爰不
    另為無罪之諭知，附此敘明。
四、自訴意旨另以：緣自訴人鍾政雄係屏東縣萬巒地區農會總幹事，自訴人周伯皓為
    鼎立法律事務所主任，上訴人即自訴人丙○○與自訴人翁家宏係周伯皓所邀之投
    資人中之二人，八十七年三月二十四日由屏東縣萬巒地區農會承受債務人邱振明
    所有之納骨塔乙座暨周邊土地，經陳今珮與甲○○遊說，稱被告乙○○可代為廣
    告銷售納骨塔位，惟需新台幣（下同）一百五十萬元廣告費，自訴人經集資一百
    五十萬元，於八十七年六月二十五日與被告乙○○簽約，並交付支票五張面額共
    計一百五十萬元，被告乙○○則交付發票人吳玉砲之支票二張，面額分別為五十
    萬元、一百萬元，事隔一月則發現被告乙○○並未拍攝廣告，隨後該吳玉砲之支
    票到期又跳票，且早已列為拒絕往來戶，因而發現被告乙○○係蓄意詐騙，嗣後
    被告乙○○於八十七年八月二十五日用發票人汪素月面額一百五十萬元之支票乙
    張，換回先前發票人吳玉砲面額一百萬元之支票乙張，並承諾八十七年九月六日
    將償還該一百五十萬元，但均未償還，因認被告乙○○涉有詐欺犯行等語云云。
    惟查：
  (一)犯罪之被害人固得依刑事訴訟法第三百十九條第一項規定向法院提起自訴，惟刑
    事訴訟法所稱之犯罪被害人，係指因犯罪而直接被害之人而言，最高法院著有二
    十六年渝上字第八九三號、六十八年台上字第二一四號判例可稽，是同法第三百
    十九條第一項所定得提起自訴之人，自以因犯罪而直接被害之人為限。
  (二)本件上訴人即自訴人丙○○雖自訴被告乙○○涉有詐欺罪嫌，然查，自訴人所指
    之廣告銷售契約，依該契約書所載，與被告乙○○（甲方）簽約之他造（乙方）
    ，實係屏東縣萬巒地區農會，有自訴人提出之合作契約書在卷可稽（見八七年偵
    字第一八七六四號影卷第五九頁），當事人並非自訴人鍾政雄、周伯皓、丙○○
    、翁家宏等四人。又依自訴人所陳，該靈骨塔係由屏東縣萬巒地區農會承受而來
    ，所有權應屬該農會所有。再依自訴人提出被告與陳今珮之承諾書所載，其均載
    稱係與屏東縣萬巒地區農會之合約，有承諾書影本二紙在卷可稽（同上卷第六一
    、六二頁），應認被告縱有自訴人所指之詐欺犯行，直接被害人應係締約之屏東
    縣萬巒地區農會，而非自訴人鍾政雄、周伯皓、丙○○、翁家宏等四人。自訴人
    既非本件犯罪之直接被害人，依法不得提起自訴，揆之前揭說明，其自訴顯不合
    法。原審以上述理由，判決本件自訴不受理，經核並無違誤，應予維持，自訴人
    上訴空言指摘原判決不當，為無理由，應予駁回。
據上論斷，應依刑事訴訟法第三百六十八條，判決如主文。
中      華      民      國    九十二    年      十      月      九      日
                              台灣高等法院刑事第九庭
                                    審判長法  官  李  文  成
                                          法  官  周  盈  文
                                          法  官  官  有  明
右正本證明與原本無異。
詐欺部分不得上訴。
其餘部分自訴人如不服本判決應於收受送達後十日內向本院提出上訴書狀，其未敘述
上訴之理由者並得於提起上訴後十日內向本院補提理由書（均須按他造當事人之人數
附繕本）。
                                          書記官  林  蓓  瑜
中      華      民      國    九十二    年      十      月     十四     日
附錄：本案論罪科刑法條全文
刑法第二百七十七條第一項：
 (普通傷害罪)
  傷害人之身體或健康者，處三年以下有期徒刑、拘役或一千元以下罰金。犯前項之
  罪因而致人於死者，處無期徒刑或七年以上有期徒刑；致重傷者，處三年以上十年
  以下有期徒刑。


司法院資訊處製作；財團法人民間司法改革基金會備份。
